---
title: Näringslivet i Dalarna
author: ""
date: ""
output: 
  html_document:
    self_contained: true
    includes:
      in_header: 
      - favicon.html
      - hero_image.html
    toc: yes
    toc_float: yes
    toc_depth: 6
    css: "styles_hero.css"
    number_sections: true
---

```{r setup, include=FALSE}
knitr::opts_chunk$set(echo = FALSE, fig.height=5, fig.width=8, fig.align='center')

# Nödvändiga paket
if (!require('pacman')) install.packages('pacman')
p_load(tidyverse,
       here,
       rKolada,
       sf,
       ggiraph)

# Funktioner som behövs (hämtas från Git-Hub)
source('https://raw.githubusercontent.com/Region-Dalarna/funktioner/main/func_SkapaDiagram.R')
source('https://raw.githubusercontent.com/Region-Dalarna/funktioner/main/func_API.R')
source("https://raw.githubusercontent.com/Region-Dalarna/funktioner/main/func_pxweb2.R")

# För att information från Tidyverse inte skall visas
options(dplyr.summarise.inform = FALSE)

```

```{js}
const debounce = (fn) => {
  let frame;
  return (...params) => {
    if (frame) cancelAnimationFrame(frame);
    frame = requestAnimationFrame(() => fn(...params));
  };
};

const storeScroll = () => {
  const threshold = 150; // px
  const scrolled = window.scrollY > threshold;

  document.documentElement.dataset.scroll = scrolled ? 'scrolled' : 'top';
};

document.addEventListener('scroll', debounce(storeScroll), { passive: true });
storeScroll();

```
<p style = "font-size:12px">
<i>Rapporten är skapad av Samhällsanalys, Region Dalarna<br>
Senast uppdaterad: `r Sys.Date()`</i>
</p>

# Sammanfattning {-}

Här ska vi ha en sammanfattning av rapporten. Det ska vara en punktlista med de viktigaste budskapen och inte ett referat av varje avsnitt.
<br>

<ul>

<li>Första punkten. </li>

<li>Andra punkten. </li>
    
<li>Tredje punkten. </li>

<li>Fjärde punkten. </li>

</ul>

# Introduktion {-}

Röd tråd! Viktigt att det som är med behövs för att ge en bra berättelse. 

Vad vill vi uppnå? Hur gör vi det smidigast? Övergripande slutsatser och analys i rapport med ett fåtal diagram som stödjer slutsatser, men möjlighet att länka vidare till en mer omfattande rapport (Shiny?) där användaren kan ta del av mer detaljer kring näringslivet i länet?

Bidra med kunskap om länets näringsliv och vägleda strategiska och finansiella insatser.
Öka kunskapen om Dalarnas näringslivsstruktur och utveckling.

I denna rapport beskrivs näringslivet i Dalarna. Näringslivet definieras som de delar i ekonomin som tillverkas och säljs på en marknad, både varor och tjänster, och är i huvudsak privat ägd. I näringslivet ingår dock även offentlig verksamhet som drivs i bolagsform. Renodlad offentlig verksamhet som finansieras genom skatter och avgifter ingår inte i näringslivsdefinitionen. Däremot är den offentliga verksamheten ofta viktig för näringslivet, vilket gör att den behöver beskrivas och ställas i relation till näringslivet för att förstå hela ekonomin. 

Rapporten inleds med en övergripande bild av näringslivet, följt av en genomgång av länets utveckling när det gäller länets bruttoregionprodukt och företagens lönsamhet. Därefter ges information och import, export samt sysselsättning. Rapporten avslutas med avsnitt som behandlar lokalt, socialt samt hållbart företagande i länet.

Vilka är betydande för Dalarnas ekonomi - nu och historiskt?
Hur konkurrenskraftiga är företag och branscher i ett nationellt perspektiv?
Hur ser branschstrukturen ut - mix av stora och små, lönsamma företag?
Koppling mot internationella marknader, kunskapsintensitet och förnyelseförmåga?

Syftet med rapporten är att beskriva näringslivet i Dalarna och dess förutsättningar. Den huvudsakliga källan är SCB. Ambitionen är inte att ge en dagsaktuell bild av läget i näringslivet, utan en bredare beskrivning. Det innebär att de data som används är i stora delar för kalenderåret 2024. 

Urvalet av verksamheter som ingår hämtas från SCB:s Företagsdatabas och de inkluderade företagen har avgränsats till att ha

<ul>

<li>Minst 500 000 kronor i omsättning </li>
    
<li>Status som aktiva och F-skatt </li>

</ul>

Vilket datum gäller för uttag ur FDB?

Verksamheter inom offentlig sektor är exkluderade, även om de har betydelse för företag i privat sektor i form av kunder. Således kan förändringar inom offentligt sektor få effekt på utvecklingen för företag i privat sektor.

Var tydlig med när den offentliga sektorn är inkluderad eller inte. När behövs den för att sätta proportioner mot det privata?

Arbetsställen behöver också hanteras i någon form eftersom stora företag som är en del av Dalarnas näringsliv har sina säten i andra län. Då behöver arbetsställen som finns i länet och bidrar komma med i analysen.

Ge en kort sammanfattning inledningsvis i respektive avsnitt?

# Dalarnas näringsliv och företagande
Några övergripande basfakta om Dalarnas näringsliv och företag

```{r, include = FALSE}
  
# Hämtar data
foretagare_df <- pxweb2_hamta_data(
  tabell = "TAB3205",
  query = list(
    Region = hamtakommuner(tamedlan = FALSE, tamedriket = FALSE),
    Yrkesstallning = "*",
    Kon = "totalt",
    Alder = "15-74",
    Fodelseregion = "totalt",
    ContentsCode = "000002XS",
    Tid = "9999"
  ))

# Funktion som beräknar andel företagaer
andel_foretagare <- function(data, group_vars) {
  
  data %>%
    # 1. keep relevant categories
    filter(yrkesställning %in% c("företagare i AB", "egenföretagare", "totalt")) %>%
    
    # 2. aggregate within groups + yrkesställning
    group_by(across(all_of(group_vars)), yrkesställning) %>%
    summarise(value = sum(value, na.rm = TRUE), .groups = "drop") %>%
    
    # 3. reshape to wide
    pivot_wider(
      names_from = yrkesställning,
      values_from = value,
      values_fill = 0
    ) %>%
    
    # 4. compute share
    mutate(
      andel_foretagare = round(((`företagare i AB` + egenföretagare) / totalt)*100,1)
    )
  
}

# Beräknar andel företagare
andel_foretagare_kommun_df <- andel_foretagare(foretagare_df, c("år","region_kod","region","ålder")) %>% 
  mutate(region_kod = as.integer(region_kod),
         grupp = case_when(andel_foretagare < 5 ~ "0-5",
                           andel_foretagare >= 5 & andel_foretagare < 10 ~ "5-10",
                           andel_foretagare >= 10 & andel_foretagare < 15 ~ "10-15",
                           andel_foretagare >= 15 ~ "15+"))

res_andel_foretagare <- get_extremes_by_year(andel_foretagare_kommun_df, andel_foretagare, region, år) %>%
  slice_max(år, n = 1)


mapp_scbadmgranser <- "G:/Samhällsanalys/GIS/grundkartor/KommunerDalarna/"
#G:\Samhällsanalys\GIS\grundkartor\Adm gränser med kustgränser
filnamn_kommuner <- "Dalarna_kommuner.shp"

sokvag_kommuner_sv <- paste0(mapp_scbadmgranser, filnamn_kommuner)

kommuner_sv <- st_read(sokvag_kommuner_sv,options = "ENCODING=WINDOWS-1252")

# lägg ihop kommunpolygonerna med brp per kommun-statistiken
andel_foretagare_kommun_gis <- left_join(kommuner_sv, andel_foretagare_kommun_df %>% mutate(region_kod = as.integer(region_kod)), by = c("KOMMUNKOD" = "region_kod")) 
andel_foretagare_kommun_gis$grupp <- factor(andel_foretagare_kommun_gis$grupp,levels=c("0-5","5-10","10-15","15+")) 

karta_foretagare <- ggplot(andel_foretagare_kommun_gis,
                aes(fill = grupp,
                    label = KOMMUNNAMN,tooltip=paste("Kommun:",KOMMUNNAMN,"<br>","Andel: ",andel_foretagare,"%"))) +
  geom_sf_interactive() +
  scale_fill_manual(values = colorRampPalette(c("#93cec1", "#0e5a4c"))(4)) +
  theme(axis.text.x = element_blank(),
        axis.text.y = element_blank(),
        axis.ticks.x = element_blank(),
        axis.ticks.y = element_blank(),
        panel.background = element_rect(fill = "white", colour = 'white'),
        plot.caption = element_text(hjust = 0),
        legend.position = "right") +
  labs(title = paste0("Andel företagare av totalt antal sysselsatta (",unique(andel_foretagare_kommun_gis$ålder),") i Dalarna år ",unique(andel_foretagare_kommun_gis$år)),
       subtitle = "",
       yaxis = "",
       fill = "Andel företagare (%)",
       caption = "Källa: SCB (BAS)\nBearbetning: Samhällsanalys, Region Dalarna.\nDiagramförklaring: Avser bostadens belägenhet. För ytterligare information, rör muspekaren över kartan.") 

karta_foretagare <- girafe(ggobj=karta_foretagare)

karta_foretagare <-girafe_options(karta_foretagare,opts_tooltip(opacity = 1,css = "padding:4pt;font-size:0.7rem;color:black;background-color:rgba(255,255,255,0.7);border-radius:5pt;font-weight: 600",
                                          offx = 25,
                                          use_cursor_pos = TRUE))

  
```


År `r res_andel_foretagare$år` hade `r res_andel_foretagare$highest_grupp` den högsta andelen företagare bland de sysselsatta i Dalarnas kommuner (`r res_andel_foretagare$highest_value` procent), medan
`r res_andel_foretagare$lowest_grupp` hade den lägsta andelen (`r res_andel_foretagare$lowest_value` procent). Generellt är andelen företagare högre i de mer glesbefolkade kommunerna i norra Dalarna.

```{r, echo = FALSE, message = FALSE, warning = FALSE, fig.height=10, fig.width=10, fig.alt = "Karta över Dalarna där olika nivåer av arbetslöshet visas med olika nyanser av grönt"}
karta_foretagare

```

Den typiske företagaren är en inrikes född man, medan klart färre andel utrikes födda kvinnor driver egna företag.

Senaste mättillfället samt för 10 och 20 år sedan?

Antal företag i urvalet
Antal anställda
Omsättning

https://www.foretagsklimat.se/dalarnas-lan

Grov branschindelning med omsättning och sysselsättning per bransch
5 största företagen per bransch och deras omsättning och sysselsättning

Skapa kommunflikar med motsvarande indelning som är klickbara
3 största företagen per bransch och deras omsättning och sysselsättning


Total import och export?

Förändring i näringslivets sammansättning de senaste x åren?

Från avsnitt 2.2 i kompetensförsörjningsrapporten

Näringslivets struktur har förändrats relativt mycket de senaste dryga 30 åren. I början av 1990 talet var "`r tolower(storsta_bransch_varde_forsta_ar$highest_grupp)`" den klart största branschen i Dalarna med mer än 30 000 sysselsatta (se det första diagrammet nedan). Sedan dess har antalet sysselsatta inom branschen minskat med drygt `r format(abs(plyr::round_any(bransch_storsta_forandring_varde$lowest_value_num, 1000)),big.mark = " ")` personer (se det andra diagrammet nedan). 

År `r storsta_bransch_varde_senaste_ar$år` var "`r tolower(storsta_bransch_varde_senaste_ar$highest_grupp)`" den största branschgruppen, med knappt `r format(abs(plyr::round_any(storsta_bransch_varde_senaste_ar$highest_value_num, 1000)), big.mark = " ")` sysselsatta i länet. Detta var något fler än 1990. En bransch där sysselsättningen ökat avsevärt är "`r tolower(bransch_storsta_forandring_varde$highest_grupp)`", med ungefär `r format(abs(plyr::round_any(bransch_storsta_forandring_varde$highest_value_num, 100)))` fler sysselsatta år `r storsta_bransch_varde_senaste_ar$år` jämfört med 1990.


```{r, echo = FALSE, message = FALSE, warning = FALSE, fig.height=5, fig.width=8, fig.align='center'}
gg_forv_90$forvarvsarbetande_90_totalt_Dalarna
```

```{r, echo = FALSE, message = FALSE, warning = FALSE, fig.height=5, fig.width=8, fig.align='center'}
gg_forv_90$forvarvsarbetande_90_forandring_Dalarna
```

LA- och FA-regioner?

## Näringslivets omfattning, utveckling och geografisk fördelning
Ett antal diagram som ger en bild av näringslivets sammansättning i Dalarna.

Dalarnas största privata arbetsgivare är `r storsta_arbetsgivare_privat_varde$highest_grupp` i Ludvika som år `r storsta_arbetsgivare_privat_varde$år` hade drygt `r format(abs(plyr::round_any(storsta_arbetsgivare_privat_varde$highest_value_num, 100)), big.mark = " ")` anställda. Länets största offentliga arbetsgivare är `r storsta_arbetsgivare_offentlig_varde$highest_grupp` med ungefär `r format(abs(plyr::round_any(storsta_arbetsgivare_offentlig_varde$highest_value_num, 100)), big.mark = " ")` anställda. I samtliga av Dalarnas kommuner, förutom Ludvika, återfinns den största arbetsgivaren inom offentlig verksamhet.

```{r, echo = FALSE, message = FALSE, warning = FALSE, fig.height=5, fig.width=8, fig.align='center'}
gg_storsta_arbetsgivare$storsta_arbetsgivare
```

Antal företag

Den vanligaste branschen bland Dalarnas företag var år `r antal_aktiva_foretag_bransch_varde$år`  `r tolower(antal_aktiva_foretag_bransch_varde$highest_grupp)`, med drygt `r format(plyr::round_any(antal_aktiva_foretag_bransch_varde$highest_value_num, 100), big.mark = " ")` aktiva företag. Här ingår exempelvis företag som sysslar med konsultverksamhet eller städ, tjänster som tidigare ofta sköttes internt inom företag men idag outsourcas i större utsräckning. Detta kan vara en av orsakerna till att antalet anställda inom tillverkning och utvinning har minskat påtagligt sedan 1990-talet (se föregående avsnitt). I Dalarna finns även många företag som sysslar med byggverksamhet av olika slag.

```{r, echo = FALSE, message = FALSE, warning = FALSE, fig.height=5, fig.width=8, fig.align='center'}
gg_aktiva_foretag[[1]]
```

Antal nyetablerade företag

```{r, echo = FALSE, message = FALSE, warning = FALSE, fig.height=5, fig.width=8, fig.align='center'}
gg_nyetablerade_foretag[[1]]
```

Antal nedlagda företag

```{r, echo = FALSE, message = FALSE, warning = FALSE, fig.height=5, fig.width=8, fig.align='center'}
gg_nedlagda_foretag[[1]]
```

Alternativ med alla tre i samma diagram

```{r, echo = FALSE, message = FALSE, warning = FALSE, fig.height=5, fig.width=8, fig.align='center'}
gg_aktiva_foretag[[2]]
```

Uppdelat på storleksklass istället

Aktiva företag

Om man istället delar upp antalet företag i olika storleksklasser blir det tydligt att de allra flesta företag är små. Av länets ungefär `r format(plyr::round_any(sum(antal_aktiva_foretagstorleksklass_df$varde),100),big.mark = " ")` företag har en majoritet (drygt `r format(abs(plyr::round_any(antal_aktiva_foretag_storleksklass_varde$highest_value_num, 1000)), big.mark = " ")`) inga anställda. Bara ungefär `r format(abs(plyr::round_any(antal_aktiva_foretag_storleksklass_varde$lowest_value_num, 1000)), big.mark = " ")` företag har 10 eller fler anställda.

```{r, echo = FALSE, message = FALSE, warning = FALSE, fig.height=5, fig.width=8, fig.align='center'}
gg_aktiva_foretag_storleksklass[[1]]
```


## Branscher - omsättning och sysselsatta
Bubbeldiagrammet?

Blekinge använder samma indelning som Region Skåne, vilket är 40 olika branscher utifrån SNI-indelning.
Små branscher exkluderas (<50 anställda).
Exkluderar även vissa företag som har stora kapitalrörelser mellan åren, fastighet, finans, försäkring
Justering av löpande till fasta priser?

Högst nettoomsättning bland de branscherna i Dalarna hade år `r nettoomsattning_varde$år` `r tolower(nettoomsattning_varde$highest_grupp)`, med en omsättning på drygt `r plyr::round_any(nettoomsattning_varde$highest_value_num/1000, 1)` miljarder kronor. Detta var en ökning på ungefär `r forandring_nettoomsattning_varde` procent sedan år `r nettoomsattning_varde_forsta_ar$år`. Även branschgruppen handel omsätter relativt mycket, ungefär `r plyr::round_any(nettoomsattning_varde$specific_value_num/1000, 1)` miljarder kronor.

```{r, echo = FALSE, message = FALSE, warning = FALSE, fig.height=5, fig.width=8, fig.align='center'}
gg_nettoomsattning_bransch[[1]]
```

Den bransch som sysselsätter flest personer är `r tolower(antal_anstallda_varde$highest_grupp)`, med ungefär `r format(abs(plyr::round_any(antal_anstallda_varde$highest_value_num, 1000)), big.mark = " ")` anställda år `r antal_anstallda_varde$år`.

```{r, echo = FALSE, message = FALSE, warning = FALSE, fig.height=5, fig.width=8, fig.align='center'}
gg_antal_anstallda_bransch[[1]]
```

## Kommunala variationer
Här kommenterar vi hur det ser ut i våra kommuner, vilka skillnader som finns m m.

# Regionalräkenskaper (BRP)
Titta tillbaka på utvecklingen för BRP i länet, jämfört med riket och i ett EU-perspektiv.

Hur förhåller sig dessa siffror till det privata respektive det offentliga?

Mer aktuella delar får flyttas in i "Det samhällsekonomiska läget" och vi hänvisar dit för mer aktuell information.

Finns det behov av att visa på vilket konjunkturläge som råder innan vi visar hur det går i näringslivet? Något från SCB:s konjunkturklocka som kan nyttjas?

Sammanställning av utvecklingen av tillväxt, förädlingsvärden, produktivitet, lönesummor per bransch och skattekraft.

Förädlingsvärdet mäts vanligen som värdet av företagets produktion minus värdet 
av insatsvarorna i produktionen och utgör ett företags bidrag till landets BNP. Summan av alla 
förädlingsvärden vid samtliga arbetsställen utgör landets BNP. På motsvarande sätt är summan av de 
förädlingsvärden som genereras vid samtliga arbetsställen i en region bruttoregional produkten (BRP). Per 
definition summerar regionernas BRP upp till landets BNP.

## Tillväxt
Vad kan vi säga om utvecklingen när det gäller ekonomisk tillväxt?
Den ekonomiska tillväxten mäts som förändringen i Bruttonationalprodukten (BNP) mellan två tidsperioder. Det ekonomiska välståndet definieras som nivån på BNP vid en viss tidpunkt.



```{r, echo = FALSE, message = FALSE, warning = FALSE, fig.height=5, fig.width=8, fig.align='center'}
gg_brp_invanare[[1]]
```

```{r, echo = FALSE, message = FALSE, warning = FALSE, fig.height=5, fig.width=8, fig.align='center'}
gg_brp_invanare[[2]]
```

## Produktivitet
Hur har arbetsproduktiviteten utvecklats i länet? För att mäta produktivitet används arbetsproduktiviteten som definieras som förädlingsvärdet per arbetsinsats (vanligen antal arbetade timmar). Enklare uttryckt visar arbetsproduktiviteten hur mycket värde som skapas per arbetad timma. På regional nivå finns inte arbetade timmar tillgängligt, vilket innebär att produktiviteten mäts genom förädlingsvärdet dividerat med antal sysselsatta. 

```{r, echo = FALSE, message = FALSE, warning = FALSE, fig.height=5, fig.width=8, fig.align='center'}
gg_brp_per_sysselsatt$brp_sysselsatt_Sverige
```

```{r, echo = FALSE, message = FALSE, warning = FALSE, fig.height=5, fig.width=8, fig.align='center'}
gg_brp_per_sysselsatt$brp_sysselsatt_tid_Dalarna
```

## Förädlingsvärden
Förädlingsvärden förklaras och redovisas per bransch om möjligt.
Ett företags förädlingsvärde är det värde som skapas i verksamheten, eller enklare uttryckt det värde som företaget självt skapar. Förädlingsvärdet mäts vanligen som värdet av företagets produktion minus värdet av insatsvarorna i produktionen och utgör ett företags bidrag till landets BNP. Summan av alla förädlingsvärden vid samtliga arbetsställen utgör landets BNP. På motsvarande sätt är summan av de förädlingsvärden som genereras vid samtliga arbetsställen i en region bruttoregional produkten (BRP). Per definition summerar regionernas BRP upp till landets BNP.

Högst förädlingsvärde bland branscherna i Dalarna hade år `r foradlingsvarde_varde$år` `r tolower(foradlingsvarde_varde$highest_grupp)`, med ett förädlingsvärde på drygt `r plyr::round_any(foradlingsvarde_varde$highest_value_num/1000, 1)` miljarder kronor. Detta var dock en `r ifelse(forandring_foradlingsvarde_varde>0,"ökning","minskning")` på ungefär `r abs(forandring_foradlingsvarde_varde)` procent sedan år `r nettoomsattning_varde_forsta_ar$år`. Även branschgrupper som handel, bygg och företagstjänster har relativt höga förädlingsvärden.

```{r, echo = FALSE, message = FALSE, warning = FALSE, fig.height=5, fig.width=8, fig.align='center'}
gg_foradlingsvarde_bransch[[1]]
```

# Företagens lönsamhet
Här tittar vi på lönsamhetsmått, hur nyföretagandet utvecklas och hur företagens överlevnadsgrad ser ut på kort och lång sikt.

## Lönsamhetsmått
Earnings Before Interest and Taxes (EBIT), Return on Assets (ROA) och Return on Equtiy (ROE).

## Nyföretagande och Överlevnadsgrad
Hur är situationen när det gäller tillkomsten av nya företag och hur ser överlevnadsgraden ut över tid? Startas det många bolag som sedan inte finns kvar efter några år?

Karta över nyföretagande per 1000 invånare per kommun

```{r, include = FALSE}
  
  nystartade_df <- hamta_kolada_df(kpi = "N00999",hamtakommuner("20",tamedlan = TRUE,tamedriket = TRUE),valda_ar = "9999") %>% 
    mutate(regionkod = as.integer(regionkod),
           grupp = case_when(varde < 5 ~ "0-5",
                           varde >= 5 & varde < 10 ~ "5-10",
                           varde >= 10 & varde < 15 ~ "10-15",
                           varde >= 15 ~ "15+"),
           varde = round(varde)) 
 
mapp_scbadmgranser <- "G:/Samhällsanalys/GIS/grundkartor/KommunerDalarna/"
#G:\Samhällsanalys\GIS\grundkartor\Adm gränser med kustgränser
filnamn_kommuner <- "Dalarna_kommuner.shp"

sokvag_kommuner_sv <- paste0(mapp_scbadmgranser, filnamn_kommuner)

kommuner_sv <- st_read(sokvag_kommuner_sv,options = "ENCODING=WINDOWS-1252")

# lägg ihop kommunpolygonerna med brp per kommun-statistiken
nystartade_kommun_gis <- left_join(kommuner_sv, nystartade_df, by = c("KOMMUNKOD" = "regionkod")) 
 nystartade_kommun_gis$grupp <- factor(nystartade_kommun_gis$grupp,levels=c("0-5","5-10","10-15","15+")) 

 karta <- ggplot(nystartade_kommun_gis,
       aes(fill = grupp,
           label = KOMMUNNAMN,tooltip=paste("Kommun:",KOMMUNNAMN,"<br>","Antal per 1000 invånare: ",varde))) +
  geom_sf_interactive() +
  scale_fill_manual(values = colorRampPalette(c("#93cec1", "#0e5a4c"))(4)) +
  theme(axis.text.x = element_blank(),
        axis.text.y = element_blank(),
        axis.ticks.x = element_blank(),
        axis.ticks.y = element_blank(),
        panel.background = element_rect(fill = "white", colour = 'white'),
        plot.caption = element_text(hjust = 0),
        legend.position = "right") +
  labs(title = paste0("Nystartade företag i Dalarna år ",unique(nystartade_kommun_gis$ar)),
       subtitle = "",
       yaxis = "",
       fill = "Antal per 1000 invånare",
       caption = "Källa: Tillväxtanalys (via Kolada)\nBearbetning: Samhällsanalys, Region Dalarna.\nDiagramförklaring: För ytterligare information, rör muspekaren över kartan.") 

 karta <- girafe(ggobj=karta)

 karta <-girafe_options(karta,opts_tooltip(opacity = 1,css = "padding:4pt;font-size:0.7rem;color:black;background-color:rgba(255,255,255,0.7);border-radius:5pt;font-weight: 600",
                                           offx = 25,
                                           use_cursor_pos = TRUE))

  
```

```{r, echo = FALSE, message = FALSE, warning = FALSE, fig.height=10, fig.width=10, fig.alt = "Karta över Dalarna där olika nivåer av arbetslöshet visas med olika nyanser av grönt"}
karta

```

# Shift-share eller specialisering?
Är det här något vi borde inkludera? En vanlig metod för att analysera utvecklingen är att använda sig av en så kallad shift-share analys. Metoden är ett verktyg för att identifiera dels inom vilka branscher länet växer, dels hur väl länet har presterat i relation till riket. Givet utvecklingen av svensk ekonomi och konjunkturen i branscher kan vi identifiera ett förväntade utfall som relateras till det faktiska utfallet i sysselsättning. 

Analysen kvantifierar således den regionala prestationen och gör det möjligt att identifiera branscher med en särskilt god utveckling i länet och som inte kan förklaras av den svenska ekonomins utveckling i stort eller av branschens konjunkturutveckling oavsett om det är växande eller krympande bransch. I de branscherna antas länet ha särskilda fördelar och stark konkurrenskraft. Analysen syftar således till att besvara hur stor del av utvecklingen i en bransch som kan förklaras av regionala faktorer.

En LA-regions allmänna specialisering mäts genom att studera regionens avvikelse från Sveriges genomsnitt. 
Måttet beräknas enligt följande ekvation:
(1⁄2) ∑|𝑆𝑗𝑟 − 𝑆𝑗|100

𝑆𝑗𝑟 = andelen sysselsatta i bransch j i LA-region r
𝑆𝑗 = andelen sysselsatta i bransch j i Sverige som helhet
|𝑆𝑗𝑟 − 𝑆𝑗| = det positiva värdet av skillnaden mellan andelen sysselsatta i bransch j i region r och andelen sysselsatta i bransch j i hela landet

# Internationella relationer
Här tittar vi på näringslivet i Dalarnas export- och importvolymer. Något att hämta från det pågående arbetet med export- och insammanställning?

## Export

## Import

## Utländskt ägande

Antal anställda - bransch

`r utlandskt_agande_anstallda_bransch_varde$highest_grupp` är den bransch i Dalarna där klart flest antal anställda jobbar i företag som ägs från utlandet (ungefär `r format(plyr::round_any(utlandskt_agande_anstallda_bransch_varde$highest_value_num,100),big.mark = " ")` personer år `r utlandskt_agande_anstallda_bransch_varde$år`).  

```{r, echo = FALSE, message = FALSE, warning = FALSE, fig.height=5, fig.width=8, fig.align='center'}
gg_utlandskt_agande_anstallda[[1]]
```

Antal anställda - ägarland

Flest antal anställda i utlandsägda företag jobbar i företag som ägs i `r utlandskt_agande_anstallda_land_varde$highest_grupp` (ungefär `r format(plyr::round_any(utlandskt_agande_anstallda_land_varde$highest_value_num, 100), big.mark = " ")` personer). Detta hänger samman med att Hitachi Energy, Dalarnas största privata arbetsgivare med över 3 000 anställda, är ett japanskt företag. Många jobbar även i företag som ägs i grannländer som Finland och Norge.

```{r, echo = FALSE, message = FALSE, warning = FALSE, fig.height=5, fig.width=8, fig.align='center'}
gg_utlandskt_agande_anstallda[[2]]
```

Antal arbetsställen - bransch

Flest utlandsägda arbetsställen i Dalarna återfinns istället inom `r tolower(utlandskt_agande_arbetsstallen_bransch_varde$highest_grupp)`, med ungefär `r plyr::round_any(utlandskt_agande_arbetsstallen_bransch_varde$highest_value_num,10)` arbetsställen år `r utlandskt_agande_arbetsstallen_bransch_varde$år`.  

```{r, echo = FALSE, message = FALSE, warning = FALSE, fig.height=5, fig.width=8, fig.align='center'}
gg_utlandskt_agande_arbetsstallen[[1]]
```

Antal arbetsställen - ägarland

Flest antal utlandsägda arbetsställen ägs från `r utlandskt_agande_arbetsstallen_land_varde$highest_grupp` (ungefär `r utlandskt_agande_arbetsstallen_land_varde$highest_value_num` arbetsställen).

```{r, echo = FALSE, message = FALSE, warning = FALSE, fig.height=5, fig.width=8, fig.align='center'}
gg_utlandskt_agande_arbetsstallen[[2]]
```

# Arbetskraften  
Vad är viktigt för näringslivsperspektivet?
Vilka är det som är sysselsatta? 
På branschnivå?
Vilken utbildning har de?
Hur väl matchade är de i sina yrken?
Pendlar de till arbetet?

Vilken potential finns det för näringslivet att utvecklas utifrån arbetskraftens sammansättning?

# Det lokala företagandet
Vad kan vi säga om hur företag ägs och sysselsätter sin verksamhet lokalt? Hur beroende är Dalarnas företag av marknader utanför länet och utanför riket?

Utlandsägda företag/arbetsställen (hanteras under internationella relationer, men kan även vara en dimension i en lokal genomgång)

# Det sociala företagandet
Finns det något vi kan göra för att beskriva den sociala dimensionen i länets företagande?

# Det hållbara företagandet
Energiförbrukning
Minskade CO2-utsläpp
Grön omställning m m 

# Avslutande diskussion
Vad kan vi säga om denna genomgång?

<div class="tocify-extend-page" data-unique="tocify-extend-page" style="height: 200px;"></div>

