---
title: Näringslivet i Dalarna
author: ""
date: ""
output: 
  html_document:
    self_contained: true
    includes:
      in_header: 
      - favicon.html
      - hero_image.html
    toc: yes
    toc_float: yes
    toc_depth: 6
    css: "styles_hero.css"
    number_sections: true
---

```{r setup, include=FALSE}
knitr::opts_chunk$set(echo = FALSE, fig.height=5, fig.width=8, fig.align='center')

# Nödvändiga paket
if (!require('pacman')) install.packages('pacman')
p_load(tidyverse,
       here)

# Funktioner som behövs (hämtas från Git-Hub)
source('https://raw.githubusercontent.com/Region-Dalarna/funktioner/main/func_SkapaDiagram.R')
source('https://raw.githubusercontent.com/Region-Dalarna/funktioner/main/func_API.R')

# För att information från Tidyverse inte skall visas
options(dplyr.summarise.inform = FALSE)

```

```{js}
const debounce = (fn) => {
  let frame;
  return (...params) => {
    if (frame) cancelAnimationFrame(frame);
    frame = requestAnimationFrame(() => fn(...params));
  };
};

const storeScroll = () => {
  const threshold = 150; // px
  const scrolled = window.scrollY > threshold;

  document.documentElement.dataset.scroll = scrolled ? 'scrolled' : 'top';
};

document.addEventListener('scroll', debounce(storeScroll), { passive: true });
storeScroll();

```
<p style = "font-size:12px">
<i>Rapporten är skapad av Samhällsanalys, Region Dalarna<br>
Senast uppdaterad: `r Sys.Date()`</i>
</p>

# Sammanfattning {-}

Här ska vi ha en sammanfattning av rapporten. Det ska vara en punktlista med de viktigaste budskapen och inte ett referat av varje avsnitt.
<br>

<ul>

<li>Första punkten. </li>

<li>Andra punkten.</li>
    
<li>Tredje punkten.</li>

<li>Fjärde punkten.</li>

# Introduktion {-}

I denna rapport beskrivs näringslivet i Dalarna. Rapporten inleds med en övergripande bild av näringslivet, följt av en genomgång av länets utveckling när det gäller länets bruttoregionprodukt och företagens lönsamhet. Därefter ges information och import, export samt sysselsättning. Rapporten avslutas med avsnitt som behandlar lokalt, socialt samt hållbart företagande i länet.


# Dalarnas näringsliv - en överblick

		a. Hur ser Dalarnas näringsliv ut?
		b. Storlek, utveckling och geografisk fördelning
		c. Bransch- och företagsstruktur, omsättning, sysselsatta
		d. Fördelning på kommunnivå
 

## Näringslivets omfattning, utveckling och geografisk fördelning
Ett antal diagram som ger en bild av näringslivets sammansättning i Dalarna.

## Branscher - omsättning och sysselsatta
Bubbeldiagrammet?

```{r, echo = FALSE, message = FALSE, warning = FALSE, fig.height=5, fig.width=8, fig.align="center"}
gg_skogsmark$areal_skyddad_skogsmark_Dalarna
```

## Kommunala variationer
Här kommenterar vi hur det ser ut i våra kommuner, vilka skillnader som finns m m.

# Konjunkturen
Testfigur som inte skall vara med i rapporten

```{r, echo = FALSE, message = FALSE, warning = FALSE, fig.height=5, fig.width=8, fig.align="center"}
gg_skogsmark$andel_skyddad_skogsmark_Dalarna
```

## Underrubrik igen
Lite text

# Regionalräkenskaper
Sammanställning av utvecklingen av tillväxt, förädlingsvärden, produktivitet, lönesummor per bransch och skattekraft. 


## Tillväxt i näringslivet
Lite text

# Företagens lönsamhet
Här tittar vi på lönsamhetsmått, hur nyföretagandet utvecklas och hur företagens överlevnadsgrad ser ut på kort och lång sikt.

## Lönsamhetsmått
Equtiy Before Interest and Taxes (EBIT), Return on assets (ROA) och Return on Equtiy (ROE)

## Nyföretagande

## Överlevnadsgrad

# Export och import
Här tittar vi på näringslivet i Dalarnas export- och importvolymer.

# En genomgång av arbetskraftens sammansättning?
		a. Vilka är det som är sysselsatta? Inkomster, utbildning, matchning?
		b. Hur ser arbetskraftsreserven ut? Vilken potential finns det för näringslivet i den delen?

# Det lokala företagandet

# Det sociala företagandet

# Det hållbara företagandet

# Avslutande diskussion
Vad kan vi säga om denna genomgång?

<div class="tocify-extend-page" data-unique="tocify-extend-page" style="height: 200px;"></div>

