---
title: NûÊringslivet i Dalarna
author: ""
date: ""
output: 
  html_document:
    self_contained: true
    includes:
      in_header: 
      - favicon.html
      - hero_image.html
    toc: yes
    toc_float: yes
    toc_depth: 6
    css: "styles_hero.css"
    number_sections: true
---

```{r setup, include=FALSE}
knitr::opts_chunk$set(echo = FALSE, fig.height=5, fig.width=8, fig.align='center')

# NûÑdvûÊndiga paket
if (!require('pacman')) install.packages('pacman')
p_load(tidyverse,
       here,
       rKolada,
       sf,
       ggiraph)

# Funktioner som behûÑvs (hûÊmtas frûËn Git-Hub)
source('https://raw.githubusercontent.com/Region-Dalarna/funktioner/main/func_SkapaDiagram.R')
source('https://raw.githubusercontent.com/Region-Dalarna/funktioner/main/func_API.R')
source("https://raw.githubusercontent.com/Region-Dalarna/funktioner/main/func_pxweb2.R")

# FûÑr att information frûËn Tidyverse inte skall visas
options(dplyr.summarise.inform = FALSE)

```

```{js}
const debounce = (fn) => {
  let frame;
  return (...params) => {
    if (frame) cancelAnimationFrame(frame);
    frame = requestAnimationFrame(() => fn(...params));
  };
};

const storeScroll = () => {
  const threshold = 150; // px
  const scrolled = window.scrollY > threshold;

  document.documentElement.dataset.scroll = scrolled ? 'scrolled' : 'top';
};

document.addEventListener('scroll', debounce(storeScroll), { passive: true });
storeScroll();

```
<p style = "font-size:12px">
<i>Rapporten ûÊr skapad av SamhûÊllsanalys, Region Dalarna<br>
Senast uppdaterad: `r Sys.Date()`</i>
</p>

# Sammanfattning {-}

HûÊr ska vi ha en sammanfattning av rapporten. Det ska vara en punktlista med de viktigaste budskapen och inte ett referat av varje avsnitt.
<br>

<ul>

<li>FûÑrsta punkten. </li>

<li>Andra punkten. </li>
    
<li>Tredje punkten. </li>

<li>FjûÊrde punkten. </li>

</ul>

# Introduktion {-}

RûÑd trûËd! Viktigt att det som ûÊr med behûÑvs fûÑr att ge en bra berûÊttelse. 

Vad vill vi uppnûË? Hur gûÑr vi det smidigast? ûvergripande slutsatser och analys i rapport med ett fûËtal diagram som stûÑdjer slutsatser, men mûÑjlighet att lûÊnka vidare till en mer omfattande rapport (Shiny?) dûÊr anvûÊndaren kan ta del av mer detaljer kring nûÊringslivet i lûÊnet?

Bidra med kunskap om lûÊnets nûÊringsliv och vûÊgleda strategiska och finansiella insatser.
ûka kunskapen om Dalarnas nûÊringslivsstruktur och utveckling.

I denna rapport beskrivs nûÊringslivet i Dalarna. NûÊringslivet definieras som de delar i ekonomin som tillverkas och sûÊljs pûË en marknad, bûËde varor och tjûÊnster, och ûÊr i huvudsak privat ûÊgd. I nûÊringslivet ingûËr dock ûÊven offentlig verksamhet som drivs i bolagsform. Renodlad offentlig verksamhet som finansieras genom skatter och avgifter ingûËr inte i nûÊringslivsdefinitionen. DûÊremot ûÊr den offentliga verksamheten ofta viktig fûÑr nûÊringslivet, vilket gûÑr att den behûÑver beskrivas och stûÊllas i relation till nûÊringslivet fûÑr att fûÑrstûË hela ekonomin. 

Rapporten inleds med en ûÑvergripande bild av nûÊringslivet, fûÑljt av en genomgûËng av lûÊnets utveckling nûÊr det gûÊller lûÊnets bruttoregionprodukt och fûÑretagens lûÑnsamhet. DûÊrefter ges information och import, export samt sysselsûÊttning. Rapporten avslutas med avsnitt som behandlar lokalt, socialt samt hûËllbart fûÑretagande i lûÊnet.

Vilka ûÊr betydande fûÑr Dalarnas ekonomi - nu och historiskt?
Hur konkurrenskraftiga ûÊr fûÑretag och branscher i ett nationellt perspektiv?
Hur ser branschstrukturen ut - mix av stora och smûË, lûÑnsamma fûÑretag?
Koppling mot internationella marknader, kunskapsintensitet och fûÑrnyelsefûÑrmûËga?

Syftet med rapporten ûÊr att beskriva nûÊringslivet i Dalarna och dess fûÑrutsûÊttningar. Den huvudsakliga kûÊllan ûÊr SCB. Ambitionen ûÊr inte att ge en dagsaktuell bild av lûÊget i nûÊringslivet, utan en bredare beskrivning. Det innebûÊr att de data som anvûÊnds ûÊr i stora delar fûÑr kalenderûËret 2024. 

Urvalet av verksamheter som ingûËr hûÊmtas frûËn SCB:s FûÑretagsdatabas och de inkluderade fûÑretagen har avgrûÊnsats till att ha

<ul>

<li>Minst 500 000 kronor i omsûÊttning </li>
    
<li>Status som aktiva och F-skatt </li>

</ul>

Vilket datum gûÊller fûÑr uttag ur FDB?

Verksamheter inom offentlig sektor ûÊr exkluderade, ûÊven om de har betydelse fûÑr fûÑretag i privat sektor i form av kunder. SûËledes kan fûÑrûÊndringar inom offentligt sektor fûË effekt pûË utvecklingen fûÑr fûÑretag i privat sektor.

Var tydlig med nûÊr den offentliga sektorn ûÊr inkluderad eller inte. NûÊr behûÑvs den fûÑr att sûÊtta proportioner mot det privata?

ArbetsstûÊllen behûÑver ocksûË hanteras i nûËgon form eftersom stora fûÑretag som ûÊr en del av Dalarnas nûÊringsliv har sina sûÊten i andra lûÊn. DûË behûÑver arbetsstûÊllen som finns i lûÊnet och bidrar komma med i analysen.

Ge en kort sammanfattning inledningsvis i respektive avsnitt?

# Dalarnas nûÊringsliv och fûÑretagande
NûËgra ûÑvergripande basfakta om Dalarnas nûÊringsliv och fûÑretag

```{r, include = FALSE}
  
# HûÊmtar data
foretagare_df <- pxweb2_hamta_data(
  tabell = "TAB3205",
  query = list(
    Region = hamtakommuner(tamedlan = FALSE, tamedriket = FALSE),
    Yrkesstallning = "*",
    Kon = "totalt",
    Alder = "15-74",
    Fodelseregion = "totalt",
    ContentsCode = "000002XS",
    Tid = "9999"
  ))

# Funktion som berûÊknar andel fûÑretagaer
andel_foretagare <- function(data, group_vars) {
  
  data %>%
    # 1. keep relevant categories
    filter(yrkesstûÊllning %in% c("fûÑretagare i AB", "egenfûÑretagare", "totalt")) %>%
    
    # 2. aggregate within groups + yrkesstûÊllning
    group_by(across(all_of(group_vars)), yrkesstûÊllning) %>%
    summarise(value = sum(value, na.rm = TRUE), .groups = "drop") %>%
    
    # 3. reshape to wide
    pivot_wider(
      names_from = yrkesstûÊllning,
      values_from = value,
      values_fill = 0
    ) %>%
    
    # 4. compute share
    mutate(
      andel_foretagare = round(((`fûÑretagare i AB` + egenfûÑretagare) / totalt)*100,1)
    )
  
}

# BerûÊknar andel fûÑretagare
andel_foretagare_kommun_df <- andel_foretagare(foretagare_df, c("ûËr","region_kod","region","ûËlder")) %>% 
  mutate(region_kod = as.integer(region_kod),
         grupp = case_when(andel_foretagare < 5 ~ "0-5",
                           andel_foretagare >= 5 & andel_foretagare < 10 ~ "5-10",
                           andel_foretagare >= 10 & andel_foretagare < 15 ~ "10-15",
                           andel_foretagare >= 15 ~ "15+"))

res_andel_foretagare <- get_extremes_by_year(andel_foretagare_kommun_df, andel_foretagare, region, ûËr) %>%
  slice_max(ûËr, n = 1)


mapp_scbadmgranser <- "G:/SamhûÊllsanalys/GIS/grundkartor/KommunerDalarna/"
#G:\SamhûÊllsanalys\GIS\grundkartor\Adm grûÊnser med kustgrûÊnser
filnamn_kommuner <- "Dalarna_kommuner.shp"

sokvag_kommuner_sv <- paste0(mapp_scbadmgranser, filnamn_kommuner)

kommuner_sv <- st_read(sokvag_kommuner_sv,options = "ENCODING=WINDOWS-1252")

# lûÊgg ihop kommunpolygonerna med brp per kommun-statistiken
andel_foretagare_kommun_gis <- left_join(kommuner_sv, andel_foretagare_kommun_df %>% mutate(region_kod = as.integer(region_kod)), by = c("KOMMUNKOD" = "region_kod")) 
andel_foretagare_kommun_gis$grupp <- factor(andel_foretagare_kommun_gis$grupp,levels=c("0-5","5-10","10-15","15+")) 

karta_foretagare <- ggplot(andel_foretagare_kommun_gis,
                aes(fill = grupp,
                    label = KOMMUNNAMN,tooltip=paste("Kommun:",KOMMUNNAMN,"<br>","Andel: ",andel_foretagare,"%"))) +
  geom_sf_interactive() +
  scale_fill_manual(values = colorRampPalette(c("#93cec1", "#0e5a4c"))(4)) +
  theme(axis.text.x = element_blank(),
        axis.text.y = element_blank(),
        axis.ticks.x = element_blank(),
        axis.ticks.y = element_blank(),
        panel.background = element_rect(fill = "white", colour = 'white'),
        plot.caption = element_text(hjust = 0),
        legend.position = "right") +
  labs(title = paste0("Andel fûÑretagare av totalt antal sysselsatta (",unique(andel_foretagare_kommun_gis$ûËlder),") i Dalarna ûËr ",unique(andel_foretagare_kommun_gis$ûËr)),
       subtitle = "",
       yaxis = "",
       fill = "Andel fûÑretagare (%)",
       caption = "KûÊlla: SCB (BAS)\nBearbetning: SamhûÊllsanalys, Region Dalarna.\nDiagramfûÑrklaring: Avser bostadens belûÊgenhet. FûÑr ytterligare information, rûÑr muspekaren ûÑver kartan.") 

karta_foretagare <- girafe(ggobj=karta_foretagare)

karta_foretagare <-girafe_options(karta_foretagare,opts_tooltip(opacity = 1,css = "padding:4pt;font-size:0.7rem;color:black;background-color:rgba(255,255,255,0.7);border-radius:5pt;font-weight: 600",
                                          offx = 25,
                                          use_cursor_pos = TRUE))

  
```


ûr `r res_andel_foretagare$ûËr` hade `r res_andel_foretagare$highest_grupp` den hûÑgsta andelen fûÑretagare bland de sysselsatta i Dalarnas kommuner (`r res_andel_foretagare$highest_value` procent), medan
`r res_andel_foretagare$lowest_grupp` hade den lûÊgsta andelen (`r res_andel_foretagare$lowest_value` procent). Generellt ûÊr andelen fûÑretagare hûÑgre i de mer glesbefolkade kommunerna i norra Dalarna.

```{r, echo = FALSE, message = FALSE, warning = FALSE, fig.height=10, fig.width=10, fig.alt = "Karta ûÑver Dalarna dûÊr olika nivûËer av arbetslûÑshet visas med olika nyanser av grûÑnt"}
karta_foretagare

```

Den typiske fûÑretagaren ûÊr en inrikes fûÑdd man, medan klart fûÊrre andel utrikes fûÑdda kvinnor driver egna fûÑretag.

Senaste mûÊttillfûÊllet samt fûÑr 10 och 20 ûËr sedan?

Antal fûÑretag i urvalet
Antal anstûÊllda
OmsûÊttning

https://www.foretagsklimat.se/dalarnas-lan

Grov branschindelning med omsûÊttning och sysselsûÊttning per bransch
5 stûÑrsta fûÑretagen per bransch och deras omsûÊttning och sysselsûÊttning

Skapa kommunflikar med motsvarande indelning som ûÊr klickbara
3 stûÑrsta fûÑretagen per bransch och deras omsûÊttning och sysselsûÊttning


Total import och export?

FûÑrûÊndring i nûÊringslivets sammansûÊttning de senaste x ûËren?

FrûËn avsnitt 2.2 i kompetensfûÑrsûÑrjningsrapporten

NûÊringslivets struktur har fûÑrûÊndrats relativt mycket de senaste dryga 30 ûËren. I bûÑrjan av 1990 talet var "`r tolower(storsta_bransch_varde_forsta_ar$highest_grupp)`" den klart stûÑrsta branschen i Dalarna med mer ûÊn 30 000 sysselsatta (se det fûÑrsta diagrammet nedan). Sedan dess har antalet sysselsatta inom branschen minskat med drygt `r format(abs(plyr::round_any(bransch_storsta_forandring_varde$lowest_value_num, 1000)),big.mark = " ")` personer (se det andra diagrammet nedan). 

ûr `r storsta_bransch_varde_senaste_ar$ûËr` var "`r tolower(storsta_bransch_varde_senaste_ar$highest_grupp)`" den stûÑrsta branschgruppen, med knappt `r format(abs(plyr::round_any(storsta_bransch_varde_senaste_ar$highest_value_num, 1000)), big.mark = " ")` sysselsatta i lûÊnet. Detta var nûËgot fler ûÊn 1990. En bransch dûÊr sysselsûÊttningen ûÑkat avsevûÊrt ûÊr "`r tolower(bransch_storsta_forandring_varde$highest_grupp)`", med ungefûÊr `r format(abs(plyr::round_any(bransch_storsta_forandring_varde$highest_value_num, 100)))` fler sysselsatta ûËr `r storsta_bransch_varde_senaste_ar$ûËr` jûÊmfûÑrt med 1990.


```{r, echo = FALSE, message = FALSE, warning = FALSE, fig.height=5, fig.width=8, fig.align='center'}
gg_forv_90$forvarvsarbetande_90_totalt_Dalarna
```

```{r, echo = FALSE, message = FALSE, warning = FALSE, fig.height=5, fig.width=8, fig.align='center'}
gg_forv_90$forvarvsarbetande_90_forandring_Dalarna
```

LA- och FA-regioner?

## NûÊringslivets omfattning, utveckling och geografisk fûÑrdelning
Ett antal diagram som ger en bild av nûÊringslivets sammansûÊttning i Dalarna.

Dalarnas stûÑrsta privata arbetsgivare ûÊr `r storsta_arbetsgivare_privat_varde$highest_grupp` i Ludvika som ûËr `r storsta_arbetsgivare_privat_varde$ûËr` hade drygt `r format(abs(plyr::round_any(storsta_arbetsgivare_privat_varde$highest_value_num, 100)), big.mark = " ")` anstûÊllda. LûÊnets stûÑrsta offentliga arbetsgivare ûÊr `r storsta_arbetsgivare_offentlig_varde$highest_grupp` med ungefûÊr `r format(abs(plyr::round_any(storsta_arbetsgivare_offentlig_varde$highest_value_num, 100)), big.mark = " ")` anstûÊllda. I samtliga av Dalarnas kommuner, fûÑrutom Ludvika, ûËterfinns den stûÑrsta arbetsgivaren inom offentlig verksamhet.

```{r, echo = FALSE, message = FALSE, warning = FALSE, fig.height=5, fig.width=8, fig.align='center'}
gg_storsta_arbetsgivare$storsta_arbetsgivare
```

Antal fûÑretag

Den vanligaste branschen bland Dalarnas fûÑretag var ûËr `r antal_aktiva_foretag_bransch_varde$ûËr`  `r tolower(antal_aktiva_foretag_bransch_varde$highest_grupp)`, med drygt `r format(plyr::round_any(antal_aktiva_foretag_bransch_varde$highest_value_num, 100), big.mark = " ")` aktiva fûÑretag. HûÊr ingûËr exempelvis fûÑretag som sysslar med konsultverksamhet eller stûÊd, tjûÊnster som tidigare ofta skûÑttes inom fûÑretag men idag outsourcas i stûÑrre utsrûÊckning. Detta kan vara en av orsakerna till att antalet anstûÊllda inom tillverkning och utvinning har minskat pûËtagligt sedan 1990-talet (se fûÑregûËende avsnitt). I Dalarna finns ûÊven mûËnga fûÑretag som sysslar med byggverksamhet av olika slag.

```{r, echo = FALSE, message = FALSE, warning = FALSE, fig.height=5, fig.width=8, fig.align='center'}
gg_aktiva_foretag[[1]]
```

Antal nyetablerade fûÑretag

```{r, echo = FALSE, message = FALSE, warning = FALSE, fig.height=5, fig.width=8, fig.align='center'}
gg_nyetablerade_foretag[[1]]
```

Antal nedlagda fûÑretag

```{r, echo = FALSE, message = FALSE, warning = FALSE, fig.height=5, fig.width=8, fig.align='center'}
gg_nedlagda_foretag[[1]]
```

Alternativ med alla tre i samma diagram

```{r, echo = FALSE, message = FALSE, warning = FALSE, fig.height=5, fig.width=8, fig.align='center'}
gg_aktiva_foretag[[2]]
```

Uppdelat pûË storleksklass istûÊllet

Aktiva fûÑretag

Om man istûÊllet delar upp antalet fûÑretag i olika storleksklasser blir det tydligt att de allra flesta fûÑretag ûÊr smûË. Av lûÊnets ungefûÊr `r format(plyr::round_any(sum(antal_aktiva_foretagstorleksklass_df$varde),100),big.mark = " ")` fûÑretag har en majoritet (drygt `r format(abs(plyr::round_any(antal_aktiva_foretag_storleksklass_varde$highest_value_num, 1000)), big.mark = " ")`) inga anstûÊllda. Bara ungefûÊr `r format(abs(plyr::round_any(antal_aktiva_foretag_storleksklass_varde$lowest_value_num, 1000)), big.mark = " ")` fûÑretag har 10 eller fler anstûÊllda.

```{r, echo = FALSE, message = FALSE, warning = FALSE, fig.height=5, fig.width=8, fig.align='center'}
gg_aktiva_foretag_storleksklass[[1]]
```


## Branscher - omsûÊttning och sysselsatta
Bubbeldiagrammet?

Blekinge anvûÊnder samma indelning som Region SkûËne, vilket ûÊr 40 olika branscher utifrûËn SNI-indelning.
SmûË branscher exkluderas (<50 anstûÊllda).
Exkluderar ûÊven vissa fûÑretag som har stora kapitalrûÑrelser mellan ûËren, fastighet, finans, fûÑrsûÊkring
Justering av lûÑpande till fasta priser?

```{r, echo = FALSE, message = FALSE, warning = FALSE, fig.height=5, fig.width=8, fig.align='center'}
gg_nettoomsattning_bransch[[1]]
```

```{r, echo = FALSE, message = FALSE, warning = FALSE, fig.height=5, fig.width=8, fig.align='center'}
gg_antal_anstallda_bransch[[1]]
```

## Kommunala variationer
HûÊr kommenterar vi hur det ser ut i vûËra kommuner, vilka skillnader som finns m m.

# RegionalrûÊkenskaper (BRP)
Titta tillbaka pûË utvecklingen fûÑr BRP i lûÊnet, jûÊmfûÑrt med riket och i ett EU-perspektiv.

Hur fûÑrhûËller sig dessa siffror till det privata respektive det offentliga?

Mer aktuella delar fûËr flyttas in i "Det samhûÊllsekonomiska lûÊget" och vi hûÊnvisar dit fûÑr mer aktuell information.

Finns det behov av att visa pûË vilket konjunkturlûÊge som rûËder innan vi visar hur det gûËr i nûÊringslivet? NûËgot frûËn SCB:s konjunkturklocka som kan nyttjas?

SammanstûÊllning av utvecklingen av tillvûÊxt, fûÑrûÊdlingsvûÊrden, produktivitet, lûÑnesummor per bransch och skattekraft.

FûÑrûÊdlingsvûÊrdet mûÊts vanligen som vûÊrdet av fûÑretagets produktion minus vûÊrdet 
av insatsvarorna i produktionen och utgûÑr ett fûÑretags bidrag till landets BNP. Summan av alla 
fûÑrûÊdlingsvûÊrden vid samtliga arbetsstûÊllen utgûÑr landets BNP. PûË motsvarande sûÊtt ûÊr summan av de 
fûÑrûÊdlingsvûÊrden som genereras vid samtliga arbetsstûÊllen i en region bruttoregional produkten (BRP). Per 
definition summerar regionernas BRP upp till landets BNP.

## TillvûÊxt
Vad kan vi sûÊga om utvecklingen nûÊr det gûÊller ekonomisk tillvûÊxt?
Den ekonomiska tillvûÊxten mûÊts som fûÑrûÊndringen i Bruttonationalprodukten (BNP) mellan tvûË tidsperioder. Det ekonomiska vûÊlstûËndet definieras som nivûËn pûË BNP vid en viss tidpunkt.



```{r, echo = FALSE, message = FALSE, warning = FALSE, fig.height=5, fig.width=8, fig.align='center'}
gg_brp_invanare[[1]]
```

```{r, echo = FALSE, message = FALSE, warning = FALSE, fig.height=5, fig.width=8, fig.align='center'}
gg_brp_invanare[[2]]
```

## Produktivitet
Hur har arbetsproduktiviteten utvecklats i lûÊnet? FûÑr att mûÊta produktivitet anvûÊnds arbetsproduktiviteten som definieras som fûÑrûÊdlingsvûÊrdet per arbetsinsats (vanligen antal arbetade timmar). Enklare uttryckt visar arbetsproduktiviteten hur mycket vûÊrde som skapas per arbetad timma. PûË regional nivûË finns inte arbetade timmar tillgûÊngligt, vilket innebûÊr att produktiviteten mûÊts genom fûÑrûÊdlingsvûÊrdet dividerat med antal sysselsatta. 

```{r, echo = FALSE, message = FALSE, warning = FALSE, fig.height=5, fig.width=8, fig.align='center'}
gg_brp_per_sysselsatt$brp_sysselsatt_Sverige
```

```{r, echo = FALSE, message = FALSE, warning = FALSE, fig.height=5, fig.width=8, fig.align='center'}
gg_brp_per_sysselsatt$brp_sysselsatt_tid_Dalarna
```

## FûÑrûÊdlingsvûÊrden
FûÑrûÊdlingsvûÊrden fûÑrklaras och redovisas per bransch om mûÑjligt.
Ett fûÑretags fûÑrûÊdlingsvûÊrde ûÊr det vûÊrde som skapas i verksamheten, eller enklare uttryckt det vûÊrde som fûÑretaget sjûÊlvt skapar. FûÑrûÊdlingsvûÊrdet mûÊts vanligen som vûÊrdet av fûÑretagets produktion minus vûÊrdet av insatsvarorna i produktionen och utgûÑr ett fûÑretags bidrag till landets BNP. Summan av alla fûÑrûÊdlingsvûÊrden vid samtliga arbetsstûÊllen utgûÑr landets BNP. PûË motsvarande sûÊtt ûÊr summan av de fûÑrûÊdlingsvûÊrden som genereras vid samtliga arbetsstûÊllen i en region bruttoregional produkten (BRP). Per definition summerar regionernas BRP upp till landets BNP.

```{r, echo = FALSE, message = FALSE, warning = FALSE, fig.height=5, fig.width=8, fig.align='center'}
gg_foradlingsvarde_bransch[[1]]
```

# FûÑretagens lûÑnsamhet
HûÊr tittar vi pûË lûÑnsamhetsmûËtt, hur nyfûÑretagandet utvecklas och hur fûÑretagens ûÑverlevnadsgrad ser ut pûË kort och lûËng sikt.

## LûÑnsamhetsmûËtt
Earnings Before Interest and Taxes (EBIT), Return on Assets (ROA) och Return on Equtiy (ROE).

## NyfûÑretagande och ûverlevnadsgrad
Hur ûÊr situationen nûÊr det gûÊller tillkomsten av nya fûÑretag och hur ser ûÑverlevnadsgraden ut ûÑver tid? Startas det mûËnga bolag som sedan inte finns kvar efter nûËgra ûËr?

Karta ûÑver nyfûÑretagande per 1000 invûËnare per kommun

```{r, include = FALSE}
  
  nystartade_df <- hamta_kolada_df(kpi = "N00999",hamtakommuner("20",tamedlan = TRUE,tamedriket = TRUE),valda_ar = "9999") %>% 
    mutate(regionkod = as.integer(regionkod),
           grupp = case_when(varde < 5 ~ "0-5",
                           varde >= 5 & varde < 10 ~ "5-10",
                           varde >= 10 & varde < 15 ~ "10-15",
                           varde >= 15 ~ "15+"),
           varde = round(varde)) 
 
mapp_scbadmgranser <- "G:/SamhûÊllsanalys/GIS/grundkartor/KommunerDalarna/"
#G:\SamhûÊllsanalys\GIS\grundkartor\Adm grûÊnser med kustgrûÊnser
filnamn_kommuner <- "Dalarna_kommuner.shp"

sokvag_kommuner_sv <- paste0(mapp_scbadmgranser, filnamn_kommuner)

kommuner_sv <- st_read(sokvag_kommuner_sv,options = "ENCODING=WINDOWS-1252")

# lûÊgg ihop kommunpolygonerna med brp per kommun-statistiken
nystartade_kommun_gis <- left_join(kommuner_sv, nystartade_df, by = c("KOMMUNKOD" = "regionkod")) 
 nystartade_kommun_gis$grupp <- factor(nystartade_kommun_gis$grupp,levels=c("0-5","5-10","10-15","15+")) 

 karta <- ggplot(nystartade_kommun_gis,
       aes(fill = grupp,
           label = KOMMUNNAMN,tooltip=paste("Kommun:",KOMMUNNAMN,"<br>","Antal per 1000 invûËnare: ",varde))) +
  geom_sf_interactive() +
  scale_fill_manual(values = colorRampPalette(c("#93cec1", "#0e5a4c"))(4)) +
  theme(axis.text.x = element_blank(),
        axis.text.y = element_blank(),
        axis.ticks.x = element_blank(),
        axis.ticks.y = element_blank(),
        panel.background = element_rect(fill = "white", colour = 'white'),
        plot.caption = element_text(hjust = 0),
        legend.position = "right") +
  labs(title = paste0("Nystartade fûÑretag i Dalarna ûËr ",unique(nystartade_kommun_gis$ar)),
       subtitle = "",
       yaxis = "",
       fill = "Antal per 1000 invûËnare",
       caption = "KûÊlla: TillvûÊxtanalys (via Kolada)\nBearbetning: SamhûÊllsanalys, Region Dalarna.\nDiagramfûÑrklaring: FûÑr ytterligare information, rûÑr muspekaren ûÑver kartan.") 

 karta <- girafe(ggobj=karta)

 karta <-girafe_options(karta,opts_tooltip(opacity = 1,css = "padding:4pt;font-size:0.7rem;color:black;background-color:rgba(255,255,255,0.7);border-radius:5pt;font-weight: 600",
                                           offx = 25,
                                           use_cursor_pos = TRUE))

  
```

```{r, echo = FALSE, message = FALSE, warning = FALSE, fig.height=10, fig.width=10, fig.alt = "Karta ûÑver Dalarna dûÊr olika nivûËer av arbetslûÑshet visas med olika nyanser av grûÑnt"}
karta

```

# Shift-share eller specialisering?
ûr det hûÊr nûËgot vi borde inkludera? En vanlig metod fûÑr att analysera utvecklingen ûÊr att anvûÊnda sig av en sûË kallad shift-share analys. Metoden ûÊr ett verktyg fûÑr att identifiera dels inom vilka branscher lûÊnet vûÊxer, dels hur vûÊl lûÊnet har presterat i relation till riket. Givet utvecklingen av svensk ekonomi och konjunkturen i branscher kan vi identifiera ett fûÑrvûÊntade utfall som relateras till det faktiska utfallet i sysselsûÊttning. 

Analysen kvantifierar sûËledes den regionala prestationen och gûÑr det mûÑjligt att identifiera branscher med en sûÊrskilt god utveckling i lûÊnet och som inte kan fûÑrklaras av den svenska ekonomins utveckling i stort eller av branschens konjunkturutveckling oavsett om det ûÊr vûÊxande eller krympande bransch. I de branscherna antas lûÊnet ha sûÊrskilda fûÑrdelar och stark konkurrenskraft. Analysen syftar sûËledes till att besvara hur stor del av utvecklingen i en bransch som kan fûÑrklaras av regionala faktorer.

En LA-regions allmûÊnna specialisering mûÊts genom att studera regionens avvikelse frûËn Sveriges genomsnitt. 
MûËttet berûÊknas enligt fûÑljande ekvation:
(1ã2) ã|ÞÞÞ ã ÞÞ|100

ÞÞÞ = andelen sysselsatta i bransch j i LA-region r
ÞÞ = andelen sysselsatta i bransch j i Sverige som helhet
|ÞÞÞ ã ÞÞ| = det positiva vûÊrdet av skillnaden mellan andelen sysselsatta i bransch j i region r och andelen sysselsatta i bransch j i hela landet

# Internationella relationer
HûÊr tittar vi pûË nûÊringslivet i Dalarnas export- och importvolymer. NûËgot att hûÊmta frûËn det pûËgûËende arbetet med export- och insammanstûÊllning?

## Export

## Import

## UtlûÊndskt ûÊgande

TillvûÊxtanalys har information om utlandsûÊgande m m

Antal anstûÊllda

Bransch

```{r, echo = FALSE, message = FALSE, warning = FALSE, fig.height=5, fig.width=8, fig.align='center'}
gg_utlandskt_agande_anstallda[[1]]
```

ûgarland

```{r, echo = FALSE, message = FALSE, warning = FALSE, fig.height=5, fig.width=8, fig.align='center'}
gg_utlandskt_agande_anstallda[[2]]
```

Antal arbetsstûÊllen

Bransch

```{r, echo = FALSE, message = FALSE, warning = FALSE, fig.height=5, fig.width=8, fig.align='center'}
gg_utlandskt_agande_arbetsstallen[[1]]
```

ûgarland

```{r, echo = FALSE, message = FALSE, warning = FALSE, fig.height=5, fig.width=8, fig.align='center'}
gg_utlandskt_agande_arbetsstallen[[2]]
```

# Arbetskraften  
Vad ûÊr viktigt fûÑr nûÊringslivsperspektivet?
Vilka ûÊr det som ûÊr sysselsatta? 
PûË branschnivûË?
Vilken utbildning har de?
Hur vûÊl matchade ûÊr de i sina yrken?
Pendlar de till arbetet?

Vilken potential finns det fûÑr nûÊringslivet att utvecklas utifrûËn arbetskraftens sammansûÊttning?

# Det lokala fûÑretagandet
Vad kan vi sûÊga om hur fûÑretag ûÊgs och sysselsûÊtter sin verksamhet lokalt? Hur beroende ûÊr Dalarnas fûÑretag av marknader utanfûÑr lûÊnet och utanfûÑr riket?

UtlandsûÊgda fûÑretag/arbetsstûÊllen (hanteras under internationella relationer, men kan ûÊven vara en dimension i en lokal genomgûËng)

# Det sociala fûÑretagandet
Finns det nûËgot vi kan gûÑra fûÑr att beskriva den sociala dimensionen i lûÊnets fûÑretagande?

# Det hûËllbara fûÑretagandet
EnergifûÑrbrukning
Minskade CO2-utslûÊpp
GrûÑn omstûÊllning m m 

# Avslutande diskussion
Vad kan vi sûÊga om denna genomgûËng?

<div class="tocify-extend-page" data-unique="tocify-extend-page" style="height: 200px;"></div>

